【裁判字號】    97,上訴,4583
【裁判日期】    970106
【裁判案由】    山坡地保育利用條例
【裁判全文】
臺灣高等法院刑事判決                97年度上訴字第4583號
上  訴  人
即  被  告  乙○○
上列上訴人因違反山坡地保育利用條例案件，不服臺灣板橋地方
法院97年度訴字第1822號，中華民國97年8月20日第一審判決（
起訴案號：臺灣板橋地方法院檢察署97年度偵字第1537號），提
起上訴，本院判決如下：
    主  文
原判決關於乙○○部分撤銷。
乙○○無罪。
    理  由
一、公訴意旨略以：被告乙○○明知位於臺北縣林口鄉○○段（
    起訴書誤載為菁湖段）後湖小段173 地號土地為丙○○所有
    ，且上開土地業經行政院核定及臺灣省政府公告劃定為水土
    保持法及山坡地保育利用條例所稱之山坡地，未經同意不得
    擅自墾殖、占用，竟未經土地所有權人之同意，自民國96年
    12月15日起，與呂欣鴻（業經原審判刑確定）基於違反山坡
    地保育利用條例之犯意聯絡，共同在上開土地駕駛挖土機整
    地。嗣經警於96年12月27日上午10時30分許，在上開土地，
    會同臺北縣林口鄉公所人員當場查獲，並扣得挖土機一部，
    因認被告所為係違反山坡地保育利用條例第十條規定，觸犯
    同條例第三十四條第一項之罪嫌等語。
二、公訴人認上訴人即被告涉有上開犯行，無非係以證人丙○○
    、甲○○、吳崇賢之陳述，及上開土地登記簿謄本、土地租
    賃契約、臺北縣林口鄉公所違反使用山坡地會勘紀錄、現場
    相片及臺北縣政府農業局97年3月12日北農山字第097014720
    7 號函等為其主要論據。訊之被告堅決否認有起訴書所指之
    犯行，辯稱：其因向丙○○承租上開土地，作為堆放砂石之
    用，為使砂石車順利進出，乃整地闢徑供砂石車迴轉，且其
    承租時，丙○○並未告知上開土地係屬山坡地保育區，不能
    堆放砂石等語。
三、按犯罪事實應依證據認定之，無證據不得認定犯罪事實；又
    不能證明被告犯罪者，即應諭知無罪之判決，刑事訴訟法第
    一百五十四條第二項、第三百零一條第一項分別定有明文。
    次按山坡地保育利用條例第三十四條第一項係對於未經土地
    所有權人同意擅自在山坡地內墾殖、占用或從事同條例第九
    條第一款至第九款所定開發、經營或使用之規範，性質上為
    刑法第三百二十條第二項竊佔罪之特別規定，即以未經土地
    所有權人同意，或對該山坡地無使用權源，竟擅自墾殖或開
    發經營為要件。故如對該山坡地有使用權，或經土地所有權
    人或對該山坡地有占有使用權人之同意而開發經營，行為人
    主觀上，並無故意擅自而為之犯意，即與該條項之構成要件
    有間。此觀該條將「公有」及「他人山坡地」併列，但並不
    及於「自己所有之山坡地」，及同條例第十六條、第二十五
    條、第三十五條對超限利用之規定自明。經查：
  (一)上開土地係丙○○所有，並經行政院68年11月21日台68經字
    第11701 號函核定，及臺灣省政府69年2月6日69府農山字第
    120166號公告為法定山坡地，固有土地登記謄本及臺北縣政
    府農業局97年3 月12日北農山字第0970147207號函在卷足憑
    。惟被告於96年11月12日，以其配偶黃鈺琳名義向丙○○、
    蔡明學承租上開土地，面積約700坪，含後湖路53之1號廠房
    120 坪，供作建築用之砂石、級配轉運站使用，期限自96年
    12 月1日起至98年11月30日止，每月租金新臺幣66,000元等
    情，業據被告陳明，並經證人丙○○於警詢、偵查及本院證
    述屬實，復有土地租賃契約附卷可參（偵查卷18頁）。故被
    告辯稱：上開土地係其向丙○○承租等語，自堪予採信。
  (二)又被告向丙○○承租上開土地後，即以碎磚塊等將上開土地
    之凹陷部分填平，以便利砂石車進出等情，業據本院於97年
    11 月7日至現場勘驗屬實，並經丙○○於本院上開現場勘驗
    時證述：伊將上開土地出租予被告時，地上原還有三顆雜木
    ，但被告曾告知伊因卡車迴轉，可能會將該三顆雜木砍除後
    整平等語，及證人即臺北縣林口鄉公所人員甲○○於偵查中
    及本院結證稱：被告從他處運土至上開土地填平，是因卡車
    進入，路面較不會凹陷等語（偵查卷第51頁，本院97年11月
    7 日現場勘驗筆錄）。故被告辯稱：其係為使砂石車順利進
    出上開土地，乃整地闢徑供砂石車迴轉等語，尚非子虛。雖
    丙○○於偵查中供證稱：其出租時未同意被告整地等語（偵
    查卷第51頁），惟被告承租上開土地之目的，係作建築用之
    砂石、級配轉運站使用，已如上述，則被告為便利裝載砂石
    、級配之卡車進出，指示呂欣鴻操作挖土機將碎磚塊等填平
    上開土地之凹陷部分，與其承租上開土地之使用目的相符，
    尚難遽認被告係擅自墾殖、占用。至證人即現場查獲之員警
    吳崇賢、楊連木於偵查中所證，查獲當時係呂欣鴻操作挖土
    機，將土推平之情節（偵查卷第60、61頁），與被告就上開
    土地是否有使用權源無涉。從而，被告辯稱：其係經土地所
    有權人之同意使用上開土地，並非無權墾殖、占用一節，尚
    非無據。揆諸首揭說明，被告所為即與山坡地保育利用條例
    第三十四條第一項之構成要件未符。
四、綜上所述，依本件全部證據資料，足認被告之所辯，應屬可
    採。被告之所為，尚與山坡地保育利用條例第三十四條第一
    項之構成要件並不該當。此外，本院復查無其他積極之證據
    ，足資認定被告確有公訴意旨所指犯行，自屬不能證明被告
    犯罪。原審未依前述證據詳加推敲，遽憑前述公訴人提出之
    證據資料而論處被告罪刑，自有未當。被告上訴否認犯罪（
    指摘原判決不當），為有理由，應由本院將原判決關於被告
    部分撤銷，另為被告無罪之諭知。
據上論斷，應依刑事訴訟法第三百六十九條第一項前段、第三百
六十四條、第三百零一條第一項，判決如主文。
本案經檢察官侯寬仁到庭執行職務。
中    華    民    國    97    年    1     月    6     日
                  刑事第二十一庭審判長法  官  蔡彩貞
                                      法  官  曾家貽
                                      法  官  楊力進
以上正本證明與原本無異。
如不服本判決，應於收受送達後10日內向本院提出上訴書狀，其
未敘述上訴之理由者並得於提起上訴後10日內向本院補提理由書
（均須按他造當事人之人數附繕本）「切勿逕送上級法院」。
                                      書記官  楊麗娟
中    華    民    國    97    年    1     月    6     日


司法院資訊處製作；財團法人民間司法改革基金會備份。
